【裁判字號】    95,台上,1462
【裁判日期】    950323
【裁判案由】    偽造文書
【裁判全文】
最高法院刑事判決            九十五年度台上字第一四六二號
    上  訴  人  甲○○
                        弄20.
                乙○○
                        弄20.
上列上訴人等因丙○○自訴偽造文書案件，不服台灣高等法院台
南分院中華民國九十四年七月二十七日第二審更審判決（九十四
年度重上更(三)字第一七九號，自訴案號：台灣台南地方法院八十
七年度自字第二一七號），提起上訴，本院判決如下：
    主  文
原判決關於丙○○自訴部分撤銷，發回台灣高等法院台南分院。
    理  由
本件原判決認定：上訴人甲○○、乙○○係夫妻，甲○○為自訴
人丙○○之子，因自訴人年老多病，上訴人等竟覬覦自訴人財產
，共同意圖為自己不法之所有，基於概括犯意，明知自訴人所有
如原判決附表（下稱附表）一編號○一至○三所示土地及○四、
○五所示房屋之所有權狀，均未遺失，竟由乙○○於民國八十三
年八月二十六日，冒用自訴人名義，在「遺失附表一所示房地所
有權狀五張」之切結書上偽造自訴人署押，並盜用其印章蓋於切
結書，及於同年十一月一日，在土地登記申請書內偽造自訴人署
押，並盜用其印章蓋於土地登記申請書，而在同年十一月一日，
持上開偽造之切結書、土地登記申請書向台南縣永康地政事務所
申報附表一所示房地五紙所有權狀遺失，使該地政事務所人員於
同年十二月九日，將此不實事項登載於職務上所掌土地登記簿及
建築改良物登記簿，而補發附表一所示房地所有權狀，由乙○○
收執，足以生損害於地政機關地政管理正確性及自訴人權益。嗣
於八十五年四月二十二日，由乙○○持自訴人印鑑，至台南縣永
康市戶政事務所，以同前偽造自訴人署押及盜用其印章之方法，
偽造附表二所示「委託書」及附表三所示「印鑑證明申請書」，
並持向上開戶政事務所申領自訴人之印鑑證明，使上開戶政事務
所人員於同日將此不實事項登載於「印鑑辦理登記簿」，並核發
自訴人印鑑證明六份交乙○○收執，足以生損害於戶政機關戶政
管理正確性及自訴人之權益。乙○○取得上開「印鑑證明」後，
另由甲○○覓得不知情代書蔡淑珍，由乙○○將上開補發之所有
權狀及冒領之印鑑證明書交與蔡淑珍，由蔡淑珍於八十五年六月
十日製作「土地登記申請書」、「土地建築改良物買賣所有權移
轉契約書」，以買賣為由，向永康地政事務所申請將附表一編號
○一、○二、○四、○五所示二棟房地所有權，移轉登記為乙○
○所有，使該地政事務所人員，於同月十一日將上開不實事項，
登載於職務上所掌土地登記簿及建築改良物登記簿，足以生損害
於地政機關地政管理正確性及自訴人權益。又自訴人在台南集義
股份有限公司（下稱集義公司）有股利未領，上訴人等竟連續於
八十五年十一月十五日、八十六年十二月二十三日，共同至集義
公司，並由甲○○盜用丙○○之印章，蓋在該公司領用股利單據
上，偽造該私文書，並提出行使，先後冒領自訴人八十五年及八
十六年在集義公司股利新台幣（下同）六萬零三百五十元、三萬
零六百元得逞，足生損害於自訴人權益及集義公司股利發放正確
性等情。因而撤銷第一審關於丙○○自訴部分之判決，就此部分
改判依牽連犯從一重論處上訴人等共同連續行使偽造私文書，足
以生損害於公眾及他人罪刑（各處有期徒刑一年六月），固非無
見。
惟查：(一)、原判決事實記載上訴人等共同偽造自訴人名義之「遺
失附表一所示房地所有權狀五張」切結書，持向台南縣永康地政
事務所申請補發（見原判決事實一）；理由中則說明「自訴代理
人於八十八年三月三十日在原審（第一審）調查時曾提出前開房
地所有權狀原本三紙，經當庭核對無誤，以此觀之，足認附表一
所示房地權狀，並未遺失」（見原判決第八頁第十七至二十列）
。惟上訴人等申請補發附表一所示房地之所有權狀為五張，自訴
代理人在第一審既僅提出其中三張，只能證明自訴人此三張之所
有權狀並未遺失，要難憑此遽謂其餘二張所有權狀亦同未遺失。
原判決以前揭提出之三張房地所有權狀推認其餘二張亦係未曾遺
失，資為上訴人等有共同偽造附表一所示五張房地所有權狀之唯
一論證，就其餘二張部分顯有不依憑證據認定犯罪事實之違誤。
(二)、有罪判決書，應記載對於被告有利之證據不採納之理由，如
漏未記載，即有判決不備理由之違背法令，刑事訴訟法第三百十
條第二款、第三百七十九條第十四款前段規定甚明。原審第二次
更審時，向台南縣永康地政事務所函查八十三年間受理乙○○代
理自訴人申辦補發房地所有權狀等相關事項時，經該所九十三年
七月十九日所登記字第○九三○○○七四○三號函覆原審法院，
其說明二略載：「……爰依據申請人所檢附之切結書、印鑑證明
、戶籍謄本審查無誤後公告三十日，並通知登記名義人，公告期
間內無人就滅失事實提出異議，本所遂於期滿後登記補給之」（
見更(二)卷第八七頁），亦即上開地政事務所受理以自訴人遺失為
由而申請補發附表一所示所有權狀後，於公告時曾通知自訴人，
自訴人並未於公告期間就該通知上所載之遺失事由向該地政事務
所提出異議。又依上開覆函所載，乙○○於八十三年十一月一日
持向永康地政事務所申請辦理補發所有權狀之文件中，尚有自訴
人之印鑑證明，自訴人對該印鑑證明之真正並未爭執。上開覆函
所載公告時曾通知自訴人，而自訴人未於公告期間提出異議，及
乙○○申辦補發所有權狀時提出之自訴人印鑑證明，就乙○○所
辯其係依自訴人囑咐前往辦理申請補發所有權狀一節，均屬有利
證據，原審未予審酌，復未說明無從據為有利上訴人等論斷之理
由，自有判決不備理由之違法。(三)、原判決依據卷附台南縣永康
市戶政事務所及永康地政事務所覆函，說明「足見被告（上訴人
）甲○○與乙○○聲請補發系爭房地權狀、買賣移轉登記，暨申
請印鑑證明時，均未提出自訴人丙○○之身分證」，作為上訴人
等辦理上開事項均未經自訴人同意之不利論據之一（見原判決第
八頁第二五至二九列）。惟依集義公司集字第○四○四四號覆函
所載，上訴人等二次領取自訴人之股利時，係攜有自訴人之身分
證（見更(二)卷第八一頁、原判決第十一頁第二二至二五列），而
自訴人並未指稱其身分證遭上訴人等盜用，然原審又認上訴人等
所辯「二次均是自訴人丙○○將其身分證、印章交給被告甲○○
前往領取，均有經過自訴人丙○○之同意」等語，為無可憑採（
見原判決第十頁第二五列至次頁第八列），其前後就上訴人等有
無持有自訴人身分證以審斷是否經自訴人同意之理由論述，互相
歧異，非無矛盾。又集義公司上開覆函已載明：「未親自領取而
由他人代領時，代領人必需攜帶股東本人身分證及留存公司印鑑
章、代領人本人身分證領取股利再由代領人簽名」，亦即代領人
無需出具股東本人之委託書，茍攜帶股東之身分證、印鑑章及代
領人之身分證，即可由他人代領。原判決以上訴人等代領股利時
，未提出自訴人之委託書，即認係詐領，與上開覆函所載代領股
利時應提出之證件，顯有未符，其論斷與卷證資料不相適合，亦
屬可議。上訴意旨指摘原判決不當，非無理由，應認仍有發回更
審之原因。原判決認上訴人等牽連犯使公務員登載不實、詐欺取
財及說明不另為無罪諭知部分，基於審判不可分原則，併予發回
。另自訴人吳清源自訴部分，業經原審諭知「吳清源自訴部分自
訴不受理」確定，附此敘明。
據上論結，應依刑事訴訟法第三百九十七條、第四百零一條，判
決如主文。
中    華    民    國  九十五  年    三    月  二十三  日
                      最高法院刑事第十一庭
                          審判長法官  謝  俊  雄
                                法官  陳  世  雄
                                法官  魏  新  和
                                法官  吳  信  銘
                                法官  徐  文  亮
      本件正本證明與原本無異
                                      書  記  官
中    華    民    國  九十五  年    三    月  二十八  日
                                                      J


司法院資訊處製作；財團法人民間司法改革基金會備份。
